臺灣臺中地方法院民事判決　　　　　　 100年度訴字第1346號
原　　　告　林宜忠
訴訟代理人　張駿彥
　　　　　　黃振銘律師
上　一　人
複　代理人　黃建霖律師
　　　　　　陳依伶
　　　　　　　　　　　　　樓之1
被　　　告　尤卜常
訴訟代理人　尤石貴美枝
上列當事人間清償借款事件，本院於民國100 年10月17日言詞辯
論終結，判決如下：
    主    文
被告應給付原告新臺幣捌拾捌萬元，及自民國八十九年九月一日
起至清償日止，按年利率百分之五計算之利息。
原告其餘之訴駁回。
訴訟費用由被告負擔。
    事實及理由
一、原告起訴主張略以：
（一）被告因週轉需要，於民國89年8 月初至原告經營之隆中企
      業股份有限公司（下稱隆中公司）美濃飼料廠，向原告借
      款新臺幣（下同）88萬元，被告當場簽發支票號碼CA0000
      000 、票載日期89年8 月31日、面額88萬元、付款人為寶
      島商業銀行北台中分行、帳號0000-000號之支票1 紙（下
      稱系爭支票）作為清償之用。詎原告屆期提示遭退票，屢
      次催討，被告均置之不理，為此，爰依消費借貸法律關係
      提起本件訴訟。
（二）對被告答辯之陳述：
  １、兩造互有認識，至本件借款之前已有一年多之生意上往來
      ，因被告有養雞而向原告買飼料。又被告向原告購買飼料
      之價款支付方式，有時簽發支票，有時交付現金，支票有
      時是被告個人支票，有時是客票，在系爭支票之前的票都
      有兌現。被告交給原告之支票，原告有時轉給他人，有時
      入到公司帳戶，原告不只持有過系爭支票，還有其他支票
      。
  ２、被告確實有向原告借款，當時原告是拿隆中公司的資金借
      給被告。證人黃明發是隆中公司的股東，借款當天，其與
      原告、被告一起吃中餐，席間被告提起要向原告借款88萬
      元，因原告沒有那麼多現金，故回答要詢問股東，黃明發
      當場不答應。但因兩造之前生意往來，被告都有如期支付
      貨款，原告想幫忙，便以自己名義向公司借款，再將該借
      款借給被告週轉，黃明發當時對原告以自己名義向公司借
      款一事就沒有意見。之後原告、被告與黃明發回到原告辦
      公室後，因原告的辦公室內有公司收到的現款，故原告當
      場點數現金88萬元交給被告，被告並當場簽發系爭支票，
      該過程黃明發都有看到。
  ３、又養雞買飼料多係以現金支付，故隆中公司的收入多是現
      金，而無法提出帳戶資料。
  ４、另先前以「張駿彥」的名義聲請核發支付命令，因被告與
      張駿彥並不認識，被告才會誤以為沒有這筆債務，因有此
      誤會，張駿彥才未補繳裁判費，另由有借貸關係之原告提
      起本件訴訟。
（三）並聲明：被告應給付原告88萬元，及自89年8 月31日起至
      清償日止，按週年利率5 ％計算之利息。
二、被告答辯略以：
（一）被告與原告並不認識，雙方無借貸意思互相表示合致之事
      實，原告更無交付金錢與被告之事實，故兩造並無成立借
      款之借貸契約，另簽發支票之原因有多端，非必因借貸關
      係始簽發，故依最高法院86年度台上字第2031號判決、98
      年度台上字第1045號判決意旨，原告須就被告有向其借款
      之事實，負舉證責任。原告未舉證證明有交付88萬元與被
      告，且未證明原告與被告有借貸契約之合意，不能認定兩
      造間有成立借貸契約。
（二）依原告訴訟代理人張駿彥於100 年7 月13日言詞辯論期日
      稱「我和原告有共同投資的事業，本件借款就是被告向我
      們共同投資的隆中企業股份有限公司借款」等語，不論所
      述是否實在，出借者既係隆中公司，則原告並非借貸契約
      之當事人，故原告依借貸關係請求即無理由。
（三）原告縱持有被告簽發之系爭支票，但不能即謂有成立借貸
      契約。查被告係從事雞隻買賣生意，不是經營養雞場，不
      需要購買飼料，支票均係簽發交給賣雞之人以給付款項。
      被告不曾向他人週轉金錢借貸，絕對未因借款而簽票，亦
      絕無以系爭支票向原告或張駿彥或隆中公司借款，且被告
      與原告或張駿彥或隆中公司均不認識，絕無向渠等借款之
      理。
（四）系爭支票曾由原告之訴訟代理人張駿彥主張其為票據權利
      人向鈞院聲請支付命令（100 年司促字第11007 號），於
      被告對支付命令以請求權時效消滅聲明異議後，因張駿彥
      未繳交裁判費，而經鈞院以100 年中簡字第1192號裁定駁
      回其訴，故原告主張係被告向其借款而持有支票，並非實
      在。又原告係退票後取得系爭支票，僅有債權讓與之效力
      。
（五）證人黃明發之到庭證述並非真實，其與原告已經串通好了
      ，故所為證言並不可採。
（六）並聲明：原告之訴駁回。
三、得心證之理由：
（一）原告主張其執有被告所簽發之系爭支票，經屆期提示，不
      獲兌現之事實，為被告所不爭執，並有系爭支票、臺中市
      票據交換所退票理由單（均影本）附卷可稽，堪先認定為
      真。
（二）原告主張被告係因向其借貸88萬元，而簽發系爭支票，被
      告則否認之，抗辯稱：與原告並不相識，未向原告借款等
      語。故本件應予審究者厥為兩造間有無本件88萬元之消費
      借貸關係？
  １、按稱消費借貸者，於當事人間必本於借貸之意思合致，而
      有移轉金錢或其他代替物之所有權於他方之行為，始得當
      之。又支票為無因證券，簽發支票之原因實有多端，非必
      因借貸關係始簽發，故簽發支票尚不足以證明與他人訂立
      借貸契約。倘當事人主張與他方有消費借貸關係存在者，
      自應就該借貸意思互相表示合致及借款業已交付之事實，
      均負舉證之責任（最高法院86年度台上字第2031號、98年
      度台上字第1045號裁判可資參照）。又按原告對於自己主
      張之事實已盡證明之責後，被告對其主張，如抗辯其不實
      並提出反對之主張者，則被告對其反對之主張，亦應負證
      明之責，此為舉證責任分擔之原則。最高法院著有18年上
      字第2855號判例可資參照。
  ２、經查：
    (1)原告主張兩造間確有消費借貸關係一節，業據原告所經營
      之隆中公司股東即證人黃明發到庭結證稱：「（問：原告
      取得系爭支票之經過是否瞭解？提示系爭支票影本）我清
      楚，我當時在現場，這張票不是付飼料的錢，是被告向原
      告借款的。」、「（問：被告與原告洽談借款的經過？）
      被告來我們飼料廠時，我也在場，當時快中午，我、被告
      、原告就一起去吃飯，由原告開車載我們去美濃的一家餐
      廳吃飯，不是西式料理，是點菜，吃美濃客家菜，在席間
      被告很自然就說他做雞販，現金不夠，跟原告表示希望跟
      隆中公司借錢，想要借八十八萬元，說八八與發發音很近
      ，比較吉利，但是我反對，因為公司從來不借錢給客戶，
      原告說他是大股東，又是負責人，不然算他個人借款給被
      告，吃飽後回到公司辦公室，原告就向公司借用錢，當場
      將八十八萬元轉借給被告，因為是拿公司的錢，所以我當
      場有關心原告到底跟公司借多少錢，而後被告才開立系爭
      支票，我還當場告訴原告要叫被告背書，被告才有背書。
      」等語（本院卷第48頁背面），可資為憑。
    (2)而遍觀本件全部案卷，可知在本院訊問證人黃明發之前，
      原告歷次書狀及開庭陳述均未曾詳述兩造間借貸過程之細
      節，本院復在訊問證人黃明發之前，先命證人黃明發退庭
      ，並就兩造間借貸經過訊問原告，原告陳稱：「（問：如
      何取得系爭支票？）被告八十九年八月初至我經營的美濃
      飼料廠即隆中企業股份有限公司向我借八十八萬元，我與
      被告本來就有生意的往來，所以沒有算利息，只是借給被
      告週轉而已。借款當天被告就簽發系爭支票，就是以系爭
      支票作為清償。」、「（問：被告於八十九年八月初向你
      借貸時，在場之人為何？）黃明發，黃明發是隆中公司的
      股東，剛好那天黃明發有來公司。當天中午我、黃明發和
      被告在美濃中山路的真好味餐廳吃中餐，是點菜吃客家菜
      ，席間被告提起要向我借款的事，當時被告說週轉金不夠
      ，說要借八十八萬元，當時我自己沒有那多現金，我回答
      要詢問股東，黃明發當場就不答應，但是因為我之前與被
      告生意往來，貨款都有如期支付，所以我想要幫被告，我
      就以我自己名義向公司借款拿來借給被告週轉，因為是用
      我的名義向公司借款，我自己承擔，黃明發就沒有意見，
      要由我向公司借款一事，在餐廳時就有提到，後來吃飽回
      到公司，是由我開車載被告、黃明發，回到辦公室後，因
      為我的辦公室內就有公司收到的現款，所以我就當場點數
      現金八十八萬元，當場交給被告，這些過程黃明發都有看
      到。．．．被告收到八十八萬元後，當場簽發系爭支票。
      」等語（本院卷第47頁背面至第48頁），經與證人黃明發
      於同次庭期之證述相互比對，可知原告、證人黃明發對於
      被告向原告借貸本件88萬元之碰面經過、共赴餐廳用餐之
      情節、席間被告提及向隆中公司借貸，遭證人黃明發反對
      ，之後原告提議由其個人向隆中公司借款，再轉借給被告
      之過程、原告如何交付88萬元給被告以及被告簽發系爭支
      票之情形等節，二人所述皆相吻合，其中關於一同用餐、
      證人黃明發反對由隆中公司貸與被告等節，均非一般借貸
      常見之情節，另參以原告陳稱隆中公司係經營飼料買賣，
      收款以現金居多等語，亦合於該行業之一般經營情形，則
      渠等2 人皆陳述原告係自隆中公司辦公室中拿取現款88萬
      元借給被告等語，尚難認有何悖離情理之處。再參以原告
      表示被告約165-170 公分，有點微胖，膚色沒有特別，髮
      型一般，證人黃明發則證稱：只見過被告那一次，被告長
      得中等身材，跟我大約一般高，我約163-165 公分左右等
      語，大抵相符，被告訴訟代理人亦未當庭就原告、證人黃
      明發關於被告外貌、長相之陳述，為任何異議，應信非虛
      ，則被告若非確有於原告、證人黃明發前開陳述之時間、
      地點，向原告借貸88萬元，並簽發系爭支票，先前從未見
      過被告之證人黃明發又如何能正確陳述被告之相貌。再參
      以證人黃明發僅係原告所經營之隆中公司之股東，並無任
      何證據顯示與原告間有特殊情誼，原告能否順利向被告追
      償，與證人黃明發並無關涉，且證人黃明發於證述前，又
      簽立證人結文，表示當據實陳述，絕無匿、飾、增、減，
      有證人結文在卷可佐（本院卷第51頁），衡情，證人黃明
      發亦無甘冒自身觸犯偽證罪責，虛捏故事，僅為迴護原告
      主張之必要。被告以原告與證人黃明發間早已勾串，空言
      質疑證人黃明發之證詞不實，並未提出任何證據以資佐憑
      ，自難遽採。據上種種，應認證人黃明發之前開證述，係
      符實情，堪予採信。
  ３、從而，原告主張兩造間確有本件88萬元之消費借貸關係存
      在，既經證人黃明發到庭結證無訛，洵堪認定為真。
（三）按消費借貸者，謂當事人一方移轉金錢或其他代替物之所
      有權於他方，而約定他方以種類、品質、數量相同之物返
      還之契約。又借用人應於約定期限內，返還與借用物種類
      、品質、數量相同之物，未定返還期限者，借用人得隨時
      返還，貸與人亦得定一個月以上之相當期限，催告返還。
      民法第474 條第1 項、第478 條分別定有明文。再按給付
      有確定期限者，債務人自期限屆滿時起，負遲延責任。民
      法第229 條第1 項有明定。又遲延之債務，以支付金錢為
      標的者，債權人得請求依法定利率計算之遲延利息。但約
      定利息較高者，仍從其約定利率；而應付利息之債務，其
      利率未經約定，亦無法律可據者，週年利率為5 ％，民法
      第233 條第1 項、第203 條亦有明文。查本件被告於89年
      8 月初向原告借貸88萬元時，同時簽發系爭支票，票載明
      期為89年8 月31日，應認兩造間就系爭借款約定清償日為
      89年8 月31日，屬有確定期限之給付。被告迄今既仍未清
      償本件借貸，則原告依消費借貸關係，請求被告給付88萬
      元，及自清償日屆滿時起即89年9 月1 日起至清償日止，
      按年利率5 ％計算之法定遲延利息，核無不合。逾此部分
      之利息請求，於法無據，不應准許。
四、本件事證已臻明確，兩造其餘攻擊防禦方法及舉證，與本件
    判決結果並無影響，爰不逐一論述，附此敘明。
五、結論：原告人之訴一部有理由，一部無理，依民事訴訟法第
    79條，判決如主文。
中    華    民    國    100    年    10   月    31    日
                  民事第一庭    法  官  莊嘉蕙
正本係照原本作成。
如對本判決上訴，須於判決送達後20日內向本院提出上訴狀（須
附繕本）。如委任律師提起上訴者，應一併繳納上訴審裁判費。
中    華    民    國    100    年    10   月    31    日
                                書記官  吳詩琳